【裁判字號】    92,台上,1736
【裁判日期】    920403
【裁判案由】    偽造文書
【裁判全文】
最高法院刑事判決                              九十二年度台上字第一七三六號
    上 訴 人    台灣高等法院檢察署檢察官
    上 訴 人    丙 ○ ○
    ( 被 告)
                甲 ○ ○
    被    告    乙○○○
                (詹麗玉)
右上訴人等因被告等偽造文書案件，不服台灣高等法院中華民國八十九年九月二十九
日第二審更審判決︵八十九年度上更(一)字第一六六號，起訴案號：台灣士林地方法院
檢察署八十五年度偵字第九四三五號︶，提起上訴，本院判決如左：
    主  文
原判決關於丙○○、甲○○部分撤銷，發回台灣高等法院。
其他上訴駁回。
    理  由
一、撤銷發回部分：
本件原判決認定上訴人︵被告︶甲○○與上訴人︵被告︶丙○○係夫妻；丙○○於民
國八十三年四月五日起︵起訴書誤載為八十二年四月五日︶，在台北市○○區○○街
八十巷十二弄一號召集民間互助會一會︵下稱甲會︶，連會首共二十七人，每會新台
幣︵下同︶一萬元，每月五日開標一次。嗣因該會有會員翁淑美、楊秀秀、黃士偉倒
會，致週轉困難，乃意圖以會養會，迨於八十三年十二月十日復於同地召集另一之一
萬元互助會︵下稱乙會︶，連會首共二十九人，每月十日開標一次。詎甲○○明知丙
○○係以會養會，仍共同意圖為自己不法之所有，並基於概括之犯意聯絡，自八十四
年一月十日起，連續五次推由丙○○在上開住處或不知情之乙○○○︵即詹麗玉︶經
營之小雜貨店內，偽造乙會會員林桂芬、林桂貞、曾玉霞、丁義芬名義之標單︵載有
名字、標金︶，持以行使冒標乙會互助會︵詳如原判決附表︶，並向其他活會會員林
惠珠等多人佯稱林桂貞等人分別於各該次投標中得標，致使活會會員林惠珠等人均誤
信為真而如數繳付會款，共詐得會款金額達八十五萬九千二百元，足以生損害於林桂
芬、林桂貞、曾玉霞、丁義芬及其他活會會員︵詳如原判決附表︶。嗣丙○○於八十
四年十二月十日停止甲、乙二會後，各活會會員始知受騙等情。因而撤銷第一審不當
之判決，改判論處丙○○、甲○○共同連續行使偽造私文書罪刑，固非無見。
惟查：(一)、科刑之判決書，對於犯罪事實必須詳加認定，而後於理由內敘明其認定犯
罪事實所憑之證據及其認定之理由，方足以資論罪科刑，若僅於理由內敘明其所犯罪
之證據，而於事實欄內並未認定，則理由失所根據，僅於主文內宣告其罪刑，而事實
理由欄內均未記載，則主文失其根據，均與法定程式不符，其判決即難謂非違法。原
判決認定甲○○、丙○○共同意圖為自己不法之所有，並基於概括犯意，連續五次推
由丙○○偽造乙會會員林桂芬、林桂貞、曾玉霞、丁義芬名義之標單︵載有名字、標
金︶，持以行使冒標乙會互助會，詳如原判決附表所示等情，然原判決並無﹁附表﹂
，究竟於何時日冒標會款？各以若干金額冒標？每次冒標詐得款項各若干？事實記載
因無附表致均欠明確，其理由之論述即失所依據，顯有未合。(二)、以自己共同犯罪之
意思，事先同謀，而由其中一部分人實施犯罪之行為者，依司法院大法官會議釋字第
一０九號解釋意旨，均為共同正犯。原判決認甲○○、丙○○共同意圖為自己不法之
所有，並基於概括犯意，連續五次推由丙○○偽造乙會會員林桂芬、林桂貞、曾玉霞
、丁義芬名義之標單，持以行使，冒標乙會互助會等情。甲○○以共同犯罪之意思，
與丙○○共謀，固能成立共同正犯。惟依原判決事實所載，甲○○僅參與謀議，並無
分擔犯罪行為之實施，全推由丙○○實施，則原判決於理由記載﹁甲○○、丙○○有
行為分擔﹂等語，即與事實記載不符，自有判決理由矛盾之違法︵原判決如認犯罪行
為全推由丙○○實施，甲○○僅參與謀議，則二人應成立共謀正同正犯，理由欄應敘
述成立共謀正同正犯之理由，始為恰當；如認甲○○亦有分擔犯罪行為，則應於事實
欄明確記載其分擔何項犯罪行為之事實，使其理由不失依據︶。丙○○、甲○○分別
上訴，指摘原判決不當，均為有理由，應認原判決關於丙○○、甲○○部分仍有撤銷
發回更審之原因。
二、上訴駁回部分：
按刑事訴訟法第三百七十七條規定，上訴於第三審法院，非以判決違背法令為理由，
不得為之。是提起第三審上訴，應以原判決違背法令為理由，係屬法定要件。如果上
訴理由狀並未依據卷內訴訟資料，具體指摘原判決不適用何種法則或如何適用不當，
或所指摘原判決違法情事，顯與法律規定得為第三審上訴理由之違法情形，不相適合
時，均應認其上訴為違背法律上之程式，予以駁回。本件檢察官就原判決關於被告乙
○○○︵即詹麗玉︶部分上訴意旨略稱：(一)、告訴人林惠華並無於偵審中具狀陳稱﹁
被告乙○○○於每次開標時均在場﹂云云，原判決竟於理由欄記載告訴人林惠華嗣後
具狀陳稱﹁被告乙○○○於每次開標時均在場﹂等語，顯與事實不符，自有理由矛盾
之違法。(二)、證人林恭平、林煒禎二人實際到場參與標會之次數不多，對乙○○○有
無於標會時在場，並不知悉，原判決竟採渠等所供﹁會首開標時，乙○○○有時在場
，有時不在﹂云云之證詞，資為論斷乙○○○無罪之理由，採證自有違法。(三)、證人
黃賴草於原審雖證稱﹁乙○○○標到會後，因我急用錢，故乙○○○將標到的會款轉
讓給我﹂等語；惟黃賴草係因年老聽障，又不諳國語，誤解法官問話，致為上開不實
之陳述。事實上黃賴草並無因急用錢而受讓乙○○○標得之會款情事，此有黃賴草嗣
後所具之證明書可稽，原判決採信黃賴草之證詞，自有違誤。(四)、原判決採信乙○○
○之辯解，資為乙○○○有利之認定，採證有違經驗法則云云。
惟查：(一)、原判決於理由欄記載﹁林惠華嗣後具狀陳稱﹃被告乙○○○於每次開標時
均在場﹄云云，顯與事實不符，事實上，會首開標時，被告乙○○○有時在場，有時
不在場，若在場時均因忙於照顧店內生意而無暇注意其事，亦未主持開標或表示過任
何意見﹂等語︵見原判決第七頁第四行至第六行︶；換言之，原判決並不認定﹁被告
乙○○○於每次開標時均在場﹂，此與林惠華並無於偵審中具狀陳稱﹁被告乙○○○
於每次開標時均在場﹂云云，並無相矛盾之情事，自無判決理由矛盾之違法。(二)、證
據之取捨、事實之認定，乃事實審法院職權行使之範圍，事實審法院經調查證據之結
果，依自由心證之法則取捨證據，茍其取捨，與經驗法則或論理法則無違，即不得任
意指為違法，而據為適法之第三審上訴理由。林恭平、林煒禎二人縱實際到場參與標
會之次數不多，但渠等所供﹁會首開標時，乙○○○有時在場，有時不在﹂云云，與
事實並無不符，則原判決採渠等證詞，資為論斷乙○○○無罪之理由之一，已敘明取
捨證據與證據證明力得心證之判斷理由，採證並無違法之情形存在。(三)、黃賴草於原
審證稱﹁乙○○○標到會後，因我急用錢，故乙○○○將標到的會款轉讓給我﹂等語
︵見上更(一)審卷第七十八頁︶，原判決敘明採信之理由。雖黃賴草於原審判決後，提
出證明書證明因其年老聽障，又不諳國語，誤解法官問話，致為上開之陳述；事實上
渠並無因急用錢而受讓乙○○○標得之會款情事等情。然此證明書︵附於本院卷之告
訴人聲請檢察官上訴狀內︶係事實審判決後上訴人始提出，自不得以此為上訴第三審
之適法理由。(四)、原判決就乙○○○之辯解如何為可採，已詳敘依憑之證據及其認定
之理由，從形式上觀察，並無違背經驗法則之情事。究竟原判決採證如何違反經驗法
則，上訴理由狀，未依卷內證據資料具體指摘，徒憑己見，漫指原判決採證違反經驗
法則，自非適法之第三審上訴理由。檢察官之上訴，或未依據卷內訴訟資料，具體指
摘原判決如何違法，或所指摘原判決違法情事，顯與法律規定得為第三審上訴理由之
違法情形不相適合，其上訴違背法律上之程式，應予駁回。
據上論結，應依刑事訴訟法第三百九十七條、第四百零一條、第三百九十五條前段，
判決如主文。
中      華      民      國    九十二    年      四      月      三      日
                              最高法院刑事第九庭
                                  審判長法官  陳  炳  煌
                                        法官  陳  正  庸
                                        法官  韓  金  秀
                                        法官  吳  信  銘
                                        法官  徐  文  亮
      右正本證明與原本無異
                                              書  記  官
中      華      民      國    九十二    年      四      月      八      日


司法院資訊處製作；財團法人民間司法改革基金會備份。
